臺灣彰化地方法院刑事判決　　　　　　　　　　　　　九十年度訴字第一五六六號
　　公　訴　人　臺灣彰化地方法院檢察署檢察官
　　被　　　告　丁○○
　　指定辯護人　本院公設辯護人　丙○○
右列被告因違反懲治盜匪條例案件，經檢察官提起公訴 (九十年度偵字第七七六三號
），本院判決如左：
    主  文
丁○○意圖為自己不法所有，攜帶兇器，以脅迫致使不能抗拒，而使他人交付其物，
累犯，處有期徒刑肆年。
    事  實
一、丁○○患有器質性精神病，係精神耗弱之人，前曾因違反肅清煙毒條例案件，經
    本院判處有期徒刑三年六月，後不服提起上訴，並經臺灣高等法院台中分院判決
    上訴駁回確定，於民國八十七年二月二日執行完畢，詎不知悔改，其意圖為自己
    不法之所有，於九十年四月六日晚間二十一時四十分許，攜帶於客觀上對於人之
    生命、身體安全具有攻擊之危險性之菜刀一把作為，騎乘車牌號碼ＫＶＩ─二二
    一號之重型機車，至位於彰化縣田中鎮○○路六五三號之「淞富超商」，趁商店
    內僅有一名女性店員乙○○獨自看顧之機會，進入商店內佯裝購買口香糖，嗣乙
    ○○開啟櫃檯上之收銀機時，丁○○隨即取出預藏之菜刀以握舉之方式持之，並
    喝令脅迫店員乙○○，交出收銀機內之現金，致乙○○見狀因懼怕而不能抗拒，
    進而交出收銀機內僅有之現金新台幣（下同）二千元予丁○○，丁○○於得手後
    ，旋騎乘前開機車逃逸。嗣淞富超商人員向警察機關報案，經警於同年十一月十
    六日九時十分許，於彰化縣田中鎮○路里○○路○段四三三號處，循線查獲，並
    扣得前揭菜刀一把    。
二、案經彰化縣警察局田中分局移送臺灣彰化地方法院檢察署檢察官偵查起訴。
    理  由
一、右揭犯罪事實業據被告丁○○於警訊、偵查時及院審理中，坦承不諱，且核與被
    害人乙○○於警訊、及偵查時及本院審理中所指述情節相符，並菜刀一把扣案可
    稽，及被告強盜時為「淞富超商」所拍攝強盜過程之監視錄影帶一卷在卷可證，
    再者，本件進入超商強盜之男子確為被告，業經被害人於偵查中指認照片無誤，
    且警方之所以循線查獲，係案發後被告再次前往「淞富超商」前打公共電話，為
    被害人及超商負責人甲○○認出，暗中記下被告機車車牌號碼後，通知警方才得
    以查獲之事實，亦經被害人及證人甲○○於偵查中證述綦詳，是被告確有為前開
    強盜犯行，至為灼然。另被告於本院審理中一度提出其患有精神疾病為辯，而本
    院為求慎重，將之送請財團法人彰化基督教醫院精神監定小組鑑定，結果證係被
    告患有器質性精神病，其精神狀態可認處精神耗弱狀態等情，有該院彰基精鑑字
    第四五三號精神鑑定報告一份在卷可參，是被告行為時，係處精神耗弱，應可認
    定。本件事證明確，被告之犯行，洵可認定。
二、按懲治盜匪條例業已於九十一年一月三十日經總統公布廢止，惟公訴人以懲治盜
    匪條例規定之罪名起訴者，當然不得謂應依刑事訴訟法第三百零二條第四款「犯
    罪後之法律已廢止其刑罰者，應諭知免訴之判決」而為免訴之判決。因懲治盜匪
    條例廢止前，行為人若為強盜行為，非但觸犯懲治盜匪條例所規定之罪名，且亦
    犯修正前刑法（即九十一年一月三十日公布修正之刑法）關於強盜罪章（即第三
    百二十八條、第三百三十條、第三百三十一條、第三百三十二條）規定之罪。此
    即所謂法規競合，而因前者（懲治盜匪條例）所定刑，較之後者為重，依以重賅
    輕之原則，故無論公訴人訴追，或法院判決均論及前者（懲治盜匪條例），但絕
    非言行為人未觸犯後者之規範，此不得不辨。而今懲治盜匪條例已於九十一年一
    月三十日經公告廢止，當然對實施強盜行為之人，需以刑法關於強盜罪章規定之
    罪刑論處之。又刑法此章之條文，於九十一年一月三十日經公布修正，因此，若
    行為發生在此之前，則涉及行為後法律有變更之適用問題，對此，吾國刑法第二
    條第一項即明文規定適用原則即從新從輕，此係法律明文絕不容任何非法律明文
    之立法理由書得排斥適用。蓋立法理由係在法文適用不明，需透過解釋以期妥適
    用法之情形下，而參考之解釋文獻之一，其絕無任何優於法律條文規定之效力。
    因此，依前開說明，若實施強盜行為在九十一年一月三十日之前，則需比較修正
    前後刑法對強盜罪章之規定，依刑法第二條第一項所示，以適用最有利於行為人
    者為當。
三、核被告所為，係犯修正前刑法第三百三十條之加重強盜罪。按被告實施強盜行為
    後，法律有變更，已如前述，經比較條正前後刑法對於加重強盜罪之規定，以修
    正前刑法第三百三十條對被告有利，依刑法第二條第一項但書規定，自適用有利
    於被告等之修正前刑法第三百三十條為妥。本件就強盜部分，公訴人原以懲治盜
    匪條例第五條第一項第一款規定論處，惟因該條例經廢止，故方生適用法律之變
    更，故此與起訴法條有誤，應予變更情形有別，因此不引用刑事訴訟法第三百條
    ，附此說明。被告前曾因違反肅清煙毒條例案件，經本院判處有期徒刑三年六月
    ，後不服提起上訴，並經臺灣高等法院台中分院判決上訴駁回確定，於八十七年
    二月二日執行完畢，有臺灣彰化地方法院檢察署刑案資料查註紀錄表在卷可按，
    其於有期徒刑執行完畢後，五年以內再犯本件有期徒刑以上之罪，為累犯，應依
    刑法第四十七條規定加重其刑。又被告患有器質性精神病，係精神耗弱之人，己
    如前述，應依刑法第十九條第二項之規定，予以減輕其刑。爰審酌被告係正處青
    年時期之人，雖有神精疾病，惟意持兇器利刃，強取他人財物，非但嚴重危害社
    會秩安，對善良百姓之心理更造成極大之畏怖與恐懼，是故應施以監禁之嚴懲及
    渠犯罪之動機、手段等其他一切情狀，量處如主文所示之刑。又扣案之菜刀一把
    非係被告所有據其供明在卷，且又非違禁物，故不為沒收之諭知，附此說明。
據上論斷，應依刑事訴訟法第二百九十九條第一項前段，刑法第二條第一項但書
修正前刑法第三百三十條、第四十七條、第十九條第二項，判決如主文。
本案經檢察官黃鼎鈞到庭執行職務。
中      華      民      國    九十一    年      七      月    二十六    日
                                臺灣彰化地方法院刑事第一庭
                                    法      官  洪  志  賢
右正本證明與原本無異。
如不服本判決，應於判決送達後十日內，向本院提出上訴狀（須附繕本）。
告訴人或被害人對於判決如有不服具備理由請求檢察官上訴者，其上訴期間之計算係
以檢察官收受判決正本之日期為準。
                                    法院書記官  洪  年  慶
中      華      民      國    九十一    年      八      月      一      日
刑法第三百三十條：
犯強盜罪而有第三百二十一條第一項各款情形之一者，處五年以上十二年以下有期徒
刑。
前項之未遂犯罰之。
